臺灣嘉義地方法院刑事判決
110年度金訴字第86號
公  訴  人  臺灣嘉義地方檢察署檢察官
被      告  鍾孟澐



上列被告因加重詐欺案件，經檢察官提起公訴（109年度偵字第7
814號），本院判決如下：
    主  文
鍾孟澐無罪。
    理  由
一、公訴意旨略以：被告鍾孟澐明知將金融機構帳戶提供他人使
    用，並代為提領款項，該金融帳戶有遭他人挪為詐騙帳戶，
    供詐欺集團匯款及掩飾或隱匿犯罪所得財物目的使用之可能
    ，其自身亦將因此與詐欺集團成員共同實施詐欺取財及洗錢
    等犯罪，竟仍基於與詐欺集團成員共同實施詐欺取財及洗錢
    之犯意聯絡，將其將所申辦之玉山銀行嘉義分行（帳號：000
    0000000000號，下稱：玉山帳戶）及台新銀行嘉義分行（帳
    號：00000000000000，下稱台新帳戶）帳戶之帳號告知某詐
    騙集團成員。嗣該詐欺集團成員知悉前揭帳戶帳號後，即共
    同基於意圖為自己不法所有之犯意聯絡，（一）於民國108
    年10月16日10時32分前某時許，撥打電話予告訴人徐蓉美，
    假冒為其姪女阿莉，佯稱積欠債務，急需資金周轉云云，致
    告訴人徐蓉美陷於錯誤，而依指示於同日10時32分許，前往
    臺北成功郵局，臨櫃匯款新臺幣（下同）15萬元至玉山帳戶
    ，被告隨即依詐欺集團成員之指示，前往玉山銀行嘉義分行
    提領30萬元（包含他人匯入之款項），並於嘉義市中山路星
    巴克門市交與某詐欺集團女性成員，以此方式詐騙上開款項
    得手並洗錢之。（二）於108年10月16日12時28分前某時許
    ，撥打電話予告訴人桑桂雲，假冒為其姪女桑惠林，佯稱欲
    開抹茶店，急需資金周轉云云，致告訴人桑桂雲陷於錯誤，
    而依指示於同日12時28分許，前往第一銀行士林分行，臨櫃
    匯款47萬元至台新帳戶，被告隨即依詐欺集團成員之指示，
    前往台新銀行嘉義分行提領47萬元，並於嘉義市仁愛路麥當
    勞門市交與某詐欺集團男性成員，以此方式詐騙上開款項得
    手並洗錢之。因認被告涉犯刑法第339條之4第1項第2款詐欺
    及洗錢防制法第14條第1項、第2條第2款之洗錢等罪嫌。
二、犯罪事實應依證據認定之，無證據不得認定犯罪事實；有罪
    之判決書應於理由內記載認定犯罪事實所憑之證據及其認定
    之理由。刑事訴訟法第154條第2項及第310條第1款分別定有
    明文。而犯罪事實之認定，係據以確定具體的刑罰權之基礎
    ，自須經嚴格之證明，故其所憑之證據不僅應具有證據能力
    ，且須經合法之調查程序，否則即不得作為有罪認定之依據
    。倘法院審理之結果，認為不能證明被告犯罪，而為無罪之
    諭知，即無前揭第154條第2項所謂「應依證據認定」之犯罪
    事實之存在。因此，同法第308 條前段規定，無罪之判決書
    只須記載主文及理由。而其理由之論敘，僅須與卷存證據資
    料相符，且與經驗法則、論理法則無違即可，所使用之證據
    亦不以具有證據能力者為限，即使不具證據能力之傳聞證據
    ，亦非不得資為彈劾證據使用。故無罪之判決書，就傳聞證
    據是否例外具有證據能力，本無須於理由內論敘說明（最高
    法院100 年度台上字第2985號判決意旨參照）。是以，本件
    被告既經本院認定犯罪屬不能證明（詳如後述），本判決即
    不再論述所援引有關證據之證據能力。
三、被告未經審判證明有罪確定前，推定其為無罪；犯罪事實應
    依證據認定之，無證據不得認定犯罪事實；不能證明被告犯
    罪者，應諭知無罪之判決，刑事訴訟法第154條第1項、第2
    項及第301條第1項分別定有明文。又事實之認定，應憑證據
    ，如未能發現相當證據，或證據不足以證明，自不能以推測
    或擬制之方法，為裁判基礎（最高法院40年台上字第86號判
    例參照）。認定犯罪事實所憑之證據，雖不以直接證據為限
    ，間接證據亦包括在內；然而無論直接或間接證據，其為訴
    訟上之證明，須於通常一般之人不致有所懷疑，而得確信其
    為真實之程度者，始得據為有罪之認定，倘其證明尚未達到
    此一程度，而有合理之懷疑存在時，即無從為有罪之認定（
    最高法院76年台上字第4986號判例參照）。刑事訴訟法第16
    1條第1項亦規定，檢察官就被告犯罪事實，應負舉證責任，
    並指出證明之方法，是檢察官對於起訴之犯罪事實，應負提
    出證據及說服之實質舉證責任，倘其所提出之證據，不足為
    被告有罪之積極證明，或其指出證明之方法，無從說服法院
    以形成被告有罪之心證，基於無罪推定之原則，自應為被告
    無罪判決之諭知（最高法院92年台上字第128號判例意旨參
    照）。
四、公訴意旨認被告涉犯刑法第339條之4第1項第2款詐欺及洗錢
    防制法第14條第1項、第2條第2款之洗錢等罪嫌，無非係以
    ：被告之供述、證人即告訴人徐蓉美與桑桂雲之證述、郵政
    跨行匯款申請書、證人徐蓉美郵局帳戶存摺影本、受理詐騙
    帳戶通報警示簡便格式表、第一銀行匯款申請書、證人桑桂
    雲第一銀行帳戶存摺影本、玉山帳戶及台新帳戶基本資料及
    交易明細等為被告有罪之論據。
五、訊據被告固坦承有將其所申請之金融帳戶資訊提供予他人，
    並從自己之金融帳戶內提領款項交與他人，然堅詞否認有何
    加重詐欺取財、洗錢之行為，辯稱：「我只是急著辦理貸款
    ，看到網路上的借款廣告，就打電話去詢問，對方自稱是台
    新銀行專員，叫我要提供帳戶給他辦理貸款事宜，並說會以
    匯款至我的金融帳戶之方式，測試我的帳戶是否正常，銀行
    匯入金錢後，我如不歸還，就會被銀行提告詐欺等罪，我也
    是遭人詐騙，我沒有犯罪之故意。」等語。經查：
(一)告訴人二人確於前述時間、地點，經詐騙集團使用電話聯 
    絡，以前揭方式各騙得如上之金錢，業據證人即告訴人二人
    於警詢時供證明確，並有郵政跨行匯款申請書、證人徐蓉美
    郵局帳戶存摺影本、受理詐騙帳戶通報警示簡便格式表、第
    一銀行匯款申請書、證人桑桂雲第一銀行帳戶存摺影本、玉
    山帳戶及台新帳戶基本資料及交易明細在卷可查，固堪認定
    。
(二)然而被告急需金錢而欲辦理貸款，見到網路上的借款廣告，
    即與對方連繫，對方佯稱可為被告辦理貸款，但需提供相關
    個人(含隱私)資料與金融帳戶給對方，方得順利貸得款項等
    情，業據被告於警詢時自陳明確(見警卷第2頁)，且依被告
    提出之LINE之通訊內容，對方確實傳送「麻煩請留下電話姓
    名我儘快跟您聯絡謝謝」、「公司地址、電話、統編、雙證
    件正反兩面，戶籍謄本（全戶），兩個銀行帳戶封面，兩個
    緊急聯絡人姓名、電話和關係（三等親以內），機車貸款繳
    款明細、機車行照」、「麻煩回答同意的同時附上手持身分
    證的相片」、「鍾孟澐小姐請你保證把我轉給你的錢在24小
    時之內還給我，如果沒有還給我，就是涉及侵佔、竊盜、詐
    騙等罪嫌，請問你是否同意」、「麻煩要一個一個拍，謝謝
    」等訊息予被告（見本院卷第46至49、60頁），被告亦回傳
    自己之姓名及電話，自己之公司地址及電話、女兒之姓名及
    電話、母親之姓名及電話（見本院卷第53至54、60頁），且
    被告還向對方表示「林先生今天可以用好嗎快要2點了沒我
    今天很需要這筆錢」、「我的案件到底有沒有好了沒有因為
    人家都在等我的錢」、「到底怎麼樣了你也要跟我說一下啊
    」予對方（見本院卷第79、82、83頁），有上開LINE之通訊
    內容翻拍照片在卷可考，足見被告所辯自己係為了貸款而為
    上開行為等情，應屬可信。
(三)又檢察官提出之前揭證，僅足以證明被告確有提供金融帳戶
    資訊並代為提領款項，因而造成告訴人二人受有損害而已，
    並不足以證明被告確有加重詐欺及洗錢之確定故意或不確定
    故意，是前揭證據自不足資為被告確有參與加重詐欺、洗錢
    之不利依據（臺灣高等法院臺南分院106年度上易字第583號
    判決意旨同此）。
(四)況且判斷行為人所為究係受騙或參與他人犯罪，應依行為人
    當時所處情境、其有無獲利、其提供帳戶資料予他人之原因
    及其與詐騙集團成員間之關係為何等原因予以綜合判斷，而
    與行為人之年齡、學歷、先前之工作經驗、認知、生活經驗
    、社會歷練或社會一般常情與通常經驗及有無查證對方之身
    分等均無必然之關聯，此觀諸社會上不乏有年長者、或工作
    經驗豐富者，或高學歷、高職位之人，仍遭詐騙之情形即知
    。本案依前所述，被告為辦理貸款，在未查明對方真實身分
    之情形下即應他人之要求提供金融帳戶資訊予他人，並代為
    提領款項與對方，其情固有不合社會一般常情之處，惟處在
    當時被告本身經濟能力欠佳之弱勢且急迫之情況下，要求被
    告具有充分、完全之判斷能力及一般理性正常人應有之辨識
    能力，實屬過苛。是其在情急之下，即便其先前曾有貸款而
    無須提供金融帳戶資訊並代為提領款項之經驗，或有相當之
    工作及社會歷練，衡情在未及深思熟慮之情形下，難免亦會
    有因一時思慮不週而降低危機意識及警覺性，以致疏未注意
    而為之，雖此情堪稱輕率而不足取，惟仍難遽認其主觀上確
    有預見其行為將參與他人犯罪之確定故意，或遽認其確有預
    見其行為將因而參與他人犯罪而不違背其本意之不確定故意
    ，此外參酌：1、依前所述，被告與對方既互不相識，且被
    告為本案行為後，非但未獲得任何利益，反而自己還損失提
    領款項之手續費及浪費勞力、時間，衡情其應無甘冒被查獲
    而有觸犯參與犯罪之可能。2、被告於108年10月17日後至同
    年月30日前，就不斷撥打LINE之免費付通訊予對方，多達至
    少55次，但皆未獲對方回應，期間被告還傳送「為什麼都不
    接電話你們是不是騙人的」及自己將要報警處理等相關訊息
    ，有LINE畫面擷取照片在卷可佐（見本院卷第78至92頁），
    設若被告確有參與他人犯罪之確定故意或不確定故意，衡情
    又何須於案後如此驚嚇？堪認被告辯稱自己並無參與他人犯
    罪之確定故意或不確定故意等語，應堪採信。
六、綜上所述，本案依現存證據，僅足以證明被告有提供自己金
    融帳戶資訊並代為提領款項交與對方之行為，惟不能排除被
    告辯稱其是誤信代辦貸款資訊，而受騙為上開行為之可能性
    。基於「罪證有疑，利歸被告」之法理，既無直接或間接證
    據可佐被告犯嫌至毫無合理懷疑之程度，即應為有利於被告
    之認定，揆諸前述說明，被告被訴上開犯行尚屬不能證明，
    依法應為無罪判決之諭知。
據上論斷，應依刑事訴訟法第301條第1項，判決如主文。
本案經檢察官吳咨泓提起公訴；檢察官陳昱奉到庭執行職務。
中　　華　　民　　國　　110 　年　　9 　　月　　30　　日
                  刑事第四庭     審判長 法  官  陳仁智
                                        法  官  簡仲頤
                                        法  官  康敏郎
以上正本證明與原本無異。
如不服本判決應於收受判決後20日內向本院提出上訴書狀，並應
敘述具體理由；其未敘述上訴理由者，應於上訴期間屆滿後20日
內向本院補提理由書（均須按他造當事人之人數附繕本）「切勿
逕送上級法院」。告訴人或被害人如對於本判決不服者，應具備
理由請求檢察官上訴，其上訴期間之計算係以檢察官收受判決正
本之日期為準。　　
被告不得上訴。　　　　　　　　　　　　　　　　　　
因疫情而延誤不變期間，得向法院聲請回復原狀。
中　　華　　民　　國　　110 　年　　9 　　月　　30　　日
                                       書記官　陳佾澧